【裁判字號】    94,國,35
【裁判日期】    950517
【裁判案由】    國家賠償
【裁判全文】
臺灣臺北地方法院民事判決                94年度國字第35號
原      告  甲○○
訴訟代理人  卓聖圍律師
被      告  國防部海軍總司令部
法定代理人  陳邦治
訴訟代理人  徐克銘律師
複代理人    洪大植律師
上列當事人間請求國家賠償事件，本院於中華民國95年4月26日
言詞辯論終結，判決如下：
    主      文
原告之訴及假執行之聲請均駁回。
訴訟費用由原告負擔。
    事實及理由
甲、程序方面：
  一本件被告機關全銜原為「國防部海軍總司令部」，嗣國防部
    於95年2月15日以制創字第0950000136號令將被告之機關全
    銜更改為「國防部海軍司令部」，有國防部海軍司令部組織
    規程附卷足憑（見本院卷第113、114頁），並不影響當事人
    之同一性，合先陳明。
  二本件被告之法定代理人原為陳邦治，於95年2月16日本院繫
    屬中變更為乙○○，有國防部95年2月13日選返字第0950001
    551號令在卷足稽（見本院卷第115、116頁），經其具狀聲
    明承受訴訟，核無不合，應予准許，附此敘明。
  三按依國家賠償法請求損害賠償時，應先以書面向賠償義務機
    關請求之，賠償義務機關對於前項請求，應即與請求權人協
    議；賠償義務機關拒絕賠償，或自提出請求之日起逾30日不
    開始協議，或自開始協議之日起逾60日協議不成立時，請求
    權人得提起損害賠償之訴，國家賠償法第10條第1項、第2項
    前段及第11條第1項分別定有明文。經查，本件被告對於原
    告所提國家賠償之請求，業已拒絕，有卷附國防部海軍總司
    令部民國94年9月2日湯律字第0940000525號拒絕賠償理由書
    可參（見本院卷第24至27頁），是原告對被告提起本件國家
    賠償之訴，其程序核與前開國家賠償法之規定相符。
乙、實體方面：
  一原告起訴主張：伊之子吳進忠為海軍168艦隊紀德軍艦輪機
    隊輔機組油機上士，奉命參加海軍光華7號計畫，於93年1月
    1日赴美國執行紀德艦接艦任務訓練，訓練期間訴外人即該
    艦上尉損害管制官（下稱損管官）丙○○負有訓練及督導輪
    機隊各組工作班以中文撰寫PMS(計畫保養作業)工作日誌並
    轉呈該管長官核閱之責，丙○○見吳進忠撰寫不得要領，認
    吳進忠美語能力不足，且對船艦裝備不熟，為求任務順利，
    故意經常對吳進忠嚴詞斥責，並利用夜間睡眠時間要求其趕
    製工作日誌，倘未能如願即不准睡覺，吳進忠長期遭受上開
    苛酷虐待，致身心俱疲無法負荷，於美國東部時間西元2005
    年1月25日上午7時在艦上輔機室上吊死亡。被告所屬損管官
    丙○○不法侵害吳進忠自由、權利，致吳進忠無法負擔而自
    縊死亡，爰依國家賠償法第2條第2項規定請求被告賠償扶養
    費新臺幣（下同）2,106,232元及精神慰撫金2,000,000元等
    情。並聲明：(一)被告應給付原告4,106,232元及自起訴狀繕
    本送達翌日起至清償日止，按年息5%計算之利息。(二)願供擔
    保請准宣告假執行。
  二被告則以：吳進忠自縊身亡前係屬軍人，已有軍人撫卹條例
    及其他因其特殊身分制定之法令可對其遺族加以撫卹或補償
    ，且原告業已收受國防部聯合後勤司令部之補償，自無另行
    請求國家賠償之理。此外，原告未說明其有何自由或權利受
    到丙○○侵害，故非國家賠償法第2條第2項規定之請求權人
    ，況吳進忠自殺身亡前仍具有軍人身分，而國家賠償法之適
    用對象係指受公權力支配之一般人民，特別權力關係下之軍
    人並非國家賠償法第2條第2項之適用對象。又丙○○因吳進
    忠未能按時完成工作，要求其加班完成工作進度之行為，乃
    是對內管理措施，並非行使公權力之行為，且紀德艦因限於
    預算，艦上人員之工作量均較平常為大，各部門為使該艦啟
    封進度按既定時間完成，遂減少人員休息時間以完成進度，
    故該艦人員普遍睡眠不足，自難謂丙○○要求下屬加班、減
    少休息時間之行為係屬不法，吳進忠在艦上人員普遍休息時
    間減少、睡眠不足，捨被告所設救濟管道以維護自身權益，
    選擇自縊而身亡，亦難認與丙○○之行為有相當因果關係。
    再縱認本件被告應負賠償責任，依民法第1117條規定，原告
    請求被告賠償扶養費亦應以原告不能維持生活為限，又原告
    請求之慰撫金金額過高，應予酌減，且原告得請求賠償之數
    額，亦應扣除其已受撫卹之款項等語，資為抗辯。並聲明：
    (一)原告之訴及假執行之聲請均駁回。(二)如受不利判決，願供
    擔保請准宣告免為假執行。
  三兩造不爭執之事實：
    (一)原告之子吳進忠為海軍168艦隊紀德軍艦輪機部門第5隊油
      機上士，奉命參加海軍光華7號計畫，於93年1月1日赴美
      國執行紀德艦接艦任務訓練，於美國東部時間2005年1月
      25日上午7時在艦上輔機室上吊死亡。
    (二)丙○○為紀德艦輪機部門第6隊損管隊隊長，負有對艦體
      所屬人員為損害管制訓練、裝備保養及兼有督導輪機部門
      各組工作班關於PMS(計畫保養作業)工作日誌執行，並每
      日將執行成果上報至該管輪機長處等職責，吳進忠為第5
      隊工作班班長，須以中文撰寫輔機組PMS作業管理，並每
      日綜整業管PMS執行成果向當值士官長回報後將資料交至
      損害管制官處。
    (三)海軍光華7號計畫因限於預算，遂將啟封工程、裝備整備
      及技術文件翻譯等工作均由接艦官兵負擔。
    (四)因吳進忠屢次無法按時完成應執行之工作，丙○○認係因
      吳進忠之語文能力有限及對船艦相關裝備、設施等器具不
      熟並執行PMS作業管理不得要領所致，為求任務如期遂行
      ，自93年12月初起，每週至少2次不定時在吳進忠夜間就
      寢後將其喚醒，命其趕製PMS工作日誌，並要求未完成工
      作即不准上床睡覺，事後亦未給予適當補眠時間，期間長
      達月餘。
    (五)吳進忠死亡後，丙○○因前述違反長官職責行為經國防部
      海軍總司令部查察後函送國防部南部地方軍事法院檢察署
      ，經檢察官偵結以94年平訴 (1)字第165號提起公訴，國
      防部南部地方軍事法院於94年9月20日以94年和判字第325
      號判決丙○○上官藉端凌虐軍人，處有期徒刑1年6月，緩
      刑2年，現上訴國防部高等軍事法院高雄分院。
    (六)原告因吳進忠死亡，業經國防部後勤司令部以94年4月1日
      隨玟字第0940002148號函以因病死亡給卹種類給付1次撫
      卹金及自94年2月1日起至同年12月31日止之年撫卹金共82
      7,200元，95年之年撫卹金211,200元（國防預算分攤40,4
      80元，退撫金分攤170,720元）。
    (七)原告除長子吳進忠外，尚有已成年之長女吳婉茹、次女吳
      佳貞及三女吳佳玲。
    (八)上開事實並有海軍油機上士吳進忠死亡證明書及驗屍報告
      摘要譯本、國防部南部地方軍事法院檢察署軍事檢察官94
      年平訴(1)字第165號起訴書、戶籍謄本、國防部南部地方
      軍事法院94年和判字第325號判決、國防部後勤司令部94
      年4月1日隨玟字第0940002148號函為證（分見本院卷第7
      至9頁、第18至23頁、第48至50頁、第67至72頁、第92、
      93頁），復經本院調閱前揭偵查卷宗、刑事卷宗查明屬實
      ，堪信為真實。
  四原告主張被告所屬之公務員丙○○，因認原告之子吳進忠撰
    寫PMS(計畫保養作業)工作日誌不得要領且能力不足，故意
    經常對吳進忠嚴詞斥責，並利用夜間睡眠時間要求其趕製工
    作日誌，倘未能如願即不准睡覺，吳進忠長期遭受上開苛酷
    虐待，致身心俱疲無法負荷，因而上吊死亡，被告應依國家
    賠償法負損害賠償責任，為被告所否認，並以上開情詞置辯
    。茲就兩造爭執析述如下：
    (一)按公務員於執行職務行使公權力時，因故意或過失不法侵
      害人民自由或權利者，國家應負損害賠償責任，國家賠償
      法第2條第2項前段定有明文。是國家依此規定負賠償責任
      者，應具備：1.行為人須為公務員、2.須為執行職務行使
      公權力之行為、3.須係不法之行為、4.須行為人有故意過
      失、5.須侵害人民之自由或權利、6.須不法行為與損害之
      發生有相當因果關係之要件，始足當之。
    (二)次按國家賠償法第2條第2項所謂人民，泛指具有中華民國
      國籍之人，有服從特別權力關係義務之人，其本身亦屬人
      民，故於其執行公務時，受其他執行公務行使公權力之公
      務員故意或過失不法之侵害，當亦得依國家賠償法之規定
      請求國家賠償，不得謂其基於特別權力關係，即無請求國
      家賠償之餘地。查本件原告主張吳進忠奉命參加海軍光華
      7號計畫，於擔任海軍168艦隊紀德軍艦輪機隊輔機組油機
      上士期間，因被告所屬公務員丙○○執行公務時之不法行
      為而受侵害，依上開說明，自應有國家賠償法之適用，被
      告辯稱原告不得依國家賠償法請求賠償，尚無足取。
    (三)第查，被告所屬損管官丙○○上尉擔任紀德艦隊輪機部門
      第6隊損管隊隊長，負有督導輪機部門各組工作班關於PMS
      工作日誌執行之職責，其每週至少2次不定時命令第5隊工
      作班班長吳進忠於夜間趕製PMS工作日誌，未完成工作不
      准睡覺，應屬執行職務行使公權力之行為，且其行為經國
      防部南部地方軍事法院94年和判字第325號該案判決丙○
      ○上官藉端凌虐軍人，處有期徒刑1年6月，緩刑2年，業
      經本院調閱刑事卷宗查核無誤，故丙○○之行為應具備不
      法性，堪予認定。
    (四)再按所謂相當因果關係，係以行為人之行為所造成之客觀
      存在事實，依經驗法則，可認通常均可能發生同樣損害之
      結果而言；如有此同一條件存在，通常不必皆發生此損害
      之結果，則該條件與結果並不相當，即無相當因果關係；
      不能僅以行為人就其行為有故意過失，自認該行為與損害
      間有相當因果關係。經查，被告所屬損管官丙○○固有前
      揭所述藉端凌虐吳進忠之行為，惟在軍中因長官對任務嚴
      加要求，因而工作負擔沈重甚或睡眠不足之情形並非罕見
      ，且海軍光華7號計畫因限於預算，遂將啟封工程、裝備
      整備及技術文件翻譯等工作均由接艦官兵負擔，亦為兩造
      所不爭，參以偵查卷附光七支隊紀德艦油機上士吳進忠自
      縊死亡案調查報告所載，經與該艦艦長陳新發上校、輔導
      長呂中華中校洽談及問卷調查結果，可知紀德艦接艦官兵
      加班情形普遍，且多數官兵感覺工作壓力沈重且工作時間
      長（見該調查報告第8頁），準此，縱使丙○○對吳進忠
      有前揭不法執行職務行使公權力行為，按諸經驗法則，通
      常並不必然發生使人自殺身亡之結果，揆諸前揭說明，丙
      ○○之行為與吳進忠選擇自殺因而死亡之結果間，難認相
      當因果關係存在。從而，本件原告之請求，與國家賠償法
      第2條第2項規定之要件尚有不符，其請求被告負損害賠償
      責任，即非有據。
  五綜上所述，原告依國家賠償法第2條第2項規定請求被告給付
    原告4,106,232元及自起訴狀繕本送達翌日即94年11月3日起
    至清償日止，按年息5%計算之利息，為無理由，不應准許。
    原告之訴既經駁回，其假執行之聲請即失所附麗，應併予駁
    回之。
  六本件事證已臻明確，兩造其餘之攻擊防禦方法，及未經援用
    之證據，經本院審酌後，認均不足以影響本判決之結果，爰
    毋庸一一論述，併予敘明。
據上論結，原告之訴為無理由，依民事訴訟法第78條，判決如主
文。
中    華    民    國    95    年    5    月    17    日
                  民事第四庭法  官  劉又菁
以上為正本係照原本作成
如對本判決上訴，須於判決送達後20日內向本院提出上訴狀
中    華    民    國    95    年    5    月    18    日
                            書記官  楊勝欽


司法院資訊處製作；財團法人民間司法改革基金會備份。
